ACORDAO-COMPLETO-2534494

ACÓRDÃO 3032/2022 ATA 17/2022 - PRIMEIRA CÂMARA

VISTOS, relatados e discutidos estes autos de aposentadoria concedida pela Fundação Nacional do Índio,
ACORDAM os Ministros do Tribunal de Contas da União, reunidos em sessão da Primeira Câmara, diante das razões expostas pelo Relator, com fundamento no art. 71, inciso III, da Constituição Federal e nos arts. 1º, inciso V, 39, inciso II, e 45 da Lei 8.443/1992, em:
9.1. considerar legal, para fins de registro, o ato de aposentadoria de interesse da sra. Antonia de Souza Pereira Oliveira, ressaltando, a propósito, que a parcela indevidamente incluída nos proventos, a título de "decisão judicial" (Plano Collor, índice de 84,32%) , não mais integra o benefício.

Apreciação, para fins de registro, de aposentadoria concedida pela Fundação Nacional do Índio.

Primeira Câmara

Fundação Nacional do Índio.

3. Interessada: Antonia de Souza Pereira Oliveira (XXX.289.461-XX).

13.1. Ministros presentes: Walton Alencar Rodrigues (Presidente), Benjamin Zymler (Relator), Vital do Rêgo e Jorge Oliveira.

BENJAMIN ZYMLER

Adoto como relatório o parecer subscrito pelo representante do Ministério Público nos autos, Procurador Júlio Marcelo de Oliveira:
"Trata-se de ato de concessão de aposentadoria em favor de Antonia de Souza Pereira Oliveira, servidora do Quadro de Pessoal da Fundação Nacional do Índio.
A Sefip manifestou-se pela ilegalidade do ato, em razão do pagamento de parcela deferida a título de decisão judicial, referente a planos econômicos, cujos valores deveriam ter sido absorvidos pelos reajustes salariais decorrentes da implantação de novos planos de carreira do funcionalismo público federal.
Nota-se que a vantagem impugnada pela unidade técnica deixou de integrar os proventos da inativa, de acordo com a ficha financeira referente ao mês de fevereiro de 2022, constante do Anexo I da instrução (peça 5, p. 5) .
Consultas ao Módulo 'Rubricas de pagamentos' do e-Pessoal revelam que tais pagamentos foram suspensos, desde o mês de janeiro de 2021 (peça 7) .
No mérito, aplica-se, ao caso concreto, a disciplina prevista no art. 260, § 4º, do Regimento Interno deste Tribunal, in verbis:
'§ 4º Os atos que, a despeito de apresentarem algum tipo de inconsistência em sua versão submetida ao exame do Tribunal, não estiverem dando ensejo, no momento de sua apreciação, a pagamentos irregulares, serão considerados legais, para fins de registro, devendo ser consignada no julgamento a ressalva em relação à falha que deixou de existir.'
Ante o exposto, o Ministério Público de Contas manifesta-se pela legalidade do ato de concessão de aposentadoria em favor de Antonia de Souza Pereira Oliveira, com ressalva quanto à irregularidade no cálculo dos proventos que deixou de existir, conforme demonstram as fichas financeiras da interessada."
É o relatório.

não há.

Procurador Júlio Marcelo de Oliveira.

APOSENTADORIA. INCLUSÃO, NOS PROVENTOS, DE PARCELA ALUSIVA A REPOSIÇÃO DE PERDAS INFLACIONÁRIAS DO SÉCULO PASSADO (PLANO COLLOR, DE MARÇO DE 1990, ÍNDICE DE 84,32%). SUPRESSÃO POSTERIOR. INCIDÊNCIA, NA ESPÉCIE, DA DISCIPLINA PREVISTA NO ART. 260, § 4º, DO REGIMENTO INTERNO. LEGALIDADE. REGISTRO.

APOSENTADORIA (APOS)

Secretaria de Fiscalização de Integridade de Atos e Pagamentos de Pessoal e de Benefícios Sociais (Sefip).

Em exame, a aposentadoria da sra. Antonia de Souza Pereira Oliveira, ex-servidora da Fundação Nacional do Índio (Funai) .
2.	Instruindo o feito, a Secretaria de Fiscalização de Integridade de Atos e Pagamentos de Pessoal e de Benefícios Sociais (Sefip) propugna a negativa de registro do ato em face da inclusão, no valor inicial dos proventos, de parcela alusiva a perdas inflacionárias do século passado (Plano Collor, de março de 1990; índice de 84,32%) , supostamente amparada, à época, por decisão trabalhista.
3.	O Ministério Público, todavia, anotando que a rubrica impugnada deixou de integrar o benefício previdenciário desde o mês de janeiro de 2021, entende aplicar-se ao caso a disciplina prevista no art. 260, § 4º, do Regimento Interno, a saber, a legalidade do ato, para fins de registro, com "a ressalva em relação à falha que deixou de existir".
4.	Com razão o Parquet.
5.	De fato, a ilicitude da manutenção, nos estipêndios do funcionalismo, em caráter perpétuo, de vantagens alusivas a diferenças salariais pretéritas - ainda que, em sua origem, objeto de decisões judiciais - é entendimento há muito assentado no âmbito de nossos tribunais superiores. Aliás, sobre o assunto, há mesmo decisão da Suprema Corte, em regime de repercussão geral, proferida no âmbito de processo em que se tinha uma sentença trabalhista transitada em julgado concessiva de reajuste alegadamente suprimido por plano econômico, precisamente a hipótese aqui discutida:
"EMENTA: CONSTITUCIONAL. PROCESSUAL CIVIL. SENTENÇA AFIRMANDO DIREITO À DIFERENÇA DE PERCENTUAL REMUNERATÓRIO, INCLUSIVE PARA O FUTURO. RELAÇÃO JURÍDICA DE TRATO CONTINUADO. EFICÁCIA TEMPORAL. CLÁUSULA REBUS SIC STANTIBUS. SUPERVENIENTE INCORPORAÇÃO DEFINITIVA NOS VENCIMENTOS POR FORÇA DE DISSÍDIO COLETIVO. EXAURIMENTO DA EFICÁCIA DA SENTENÇA.
1. A força vinculativa das sentenças sobre relações jurídicas de trato continuado atua rebus sic stantibus: sua eficácia permanece enquanto se mantiverem inalterados os pressupostos fáticos e jurídicos adotados para o juízo de certeza estabelecido pelo provimento sentencial. A superveniente alteração de qualquer desses pressupostos (a) determina a imediata cessação da eficácia executiva do julgado, independentemente de ação rescisória ou, salvo em estritas hipóteses previstas em lei, de ação revisional, razão pela qual (b) a matéria pode ser alegada como matéria de defesa em impugnação ou em embargos do executado.
2. Afirma-se, nessa linha de entendimento, que a sentença que reconhece ao trabalhador ou servidor o direito a determinado percentual de acréscimo remuneratório deixa de ter eficácia a partir da superveniente incorporação definitiva do referido percentual nos seus ganhos.
3. Recurso extraordinário improvido" (RE 596.663-RJ; relator Min. Marco Aurélio; redator do acórdão Min. Teori Zavascki; DJE 232, de 25/11/2014; ênfase acrescentada) .
6.	No caso dos autos, como o cargo de origem da inativa, ao longo dos trinta anos que se seguiram à sentença trabalhista, passou por inúmeras reestruturações remuneratórias e revisões gerais de vencimentos, as quais proporcionaram acréscimos salariais em muito superiores ao valor da indigitada "vantagem judicial", apresenta-se de todo desarrazoada a inclusão da parcela nos proventos.
7.	Nada obstante, uma vez que a falha foi posteriormente corrigida, não mais se verificando, deve-se aplicar à hipótese, como sugere o Ministério Público, a disciplina do art. 260, § 4º, do Regimento Interno:
"Art. 260 omissis
............................................................................................................................................
§ 4º Os atos que, a despeito de apresentarem algum tipo de inconsistência em sua versão submetida ao exame do Tribunal, não estiverem dando ensejo, no momento de sua apreciação, a pagamentos irregulares, serão considerados legais, para fins de registro, devendo ser consignada no julgamento a ressalva em relação à falha que deixou de existir." 
	Diante do exposto, voto no sentido de que este Colegiado adote a deliberação que ora submeto à sua apreciação.
TCU, Sala das Sessões Ministro Luciano Brandão Alves de Souza, em 31 de maio de 2022.
BENJAMIN ZYMLER
Relator